# Datos y R-funciones
Para fines de esta demostración los datos consisten de un archivo XLSX (`"DATOS ESTACIONES-PCA-NICARAGUA.XLSX"`) que contiene datos meteorlogicos cada 30 minutos de 8 estaciones meteorológicas. Asimismo, se incluye las siguientes funciones en R:

* `XLSXweather_to_csv`: Separa el archivo XLSX en archivos individuales CSV para cada estación. Asimismo, selecciona las variables meteorológicas de interes (temperaturas, humedad relativa, precipitación, y radiación). 
* `hourly_summary_wdata`: Resume los datos por hora y verifica si el registro esta completo o no (`check_datetime = TRUE`).
* `estimate_thresholds`: Estima los umbrales inferior (**p01** -- percentil 1%) y superior (**p99** -- percentil 99%) para definir el rango de valores a partir del cual los datos pueden ser sospechosos, de acuerdo con la metodologia del [SENAMHI](https://repositorio.senamhi.gob.pe/handle/20.500.12542/449).  
* `check_weather_data`: Realiza un control de calidad de los datos siguiendo la metodologia del [SENAMHI](https://www.senamhi.gob.pe/load/file/00711SENA-54.pdf). De momento incluye las pruebas de límites duros y blandos. Se implementará las pruebas de consistencia temporal. El resultado es un archivo CSV que te indica si hay o no datos "raros" y cuáles son. 
* `fill_wdata`: Completa datos faltantes usando el valor medio (`method = "mean"`). Se planea implementar una rutina para aplicar algún método de machine leaning para completar datos faltantes (ver seccion XX).

Corramos el siguiente chunk para cargar las funciones: 

```{r}
f1 <- "https://raw.githubusercontent.com/jninanya/PCA/main/R-functions/XLSXweather_to_csv.R"
f2 <- "https://raw.githubusercontent.com/jninanya/PCA/main/R-functions/hourly_summary_wdata.R"
f3 <- "https://raw.githubusercontent.com/jninanya/PCA/main/R-functions/estimate_thresholds.R"
f4 <- "https://raw.githubusercontent.com/jninanya/PCA/main/R-functions/check_weather_data.R"
f5 <- "https://raw.githubusercontent.com/jninanya/PCA/main/R-functions/fill_wdata.R"
f6 <- "https://raw.githubusercontent.com/jninanya/PCA/main/R-functions/QualityControlData.R"

source(url(f1))
source(url(f2))
source(url(f3))
source(url(f4))
source(url(f5))
source(url(f6))
```

Note que estamos trabajando el la carpeta **Desktop/PCA/R-Project** dentro del cual hay una carpeta (**/R-scripts**) conteniendo todas las funciones. Asimismo hay otra carpeta (**/Data**) que contiene el archivo XLSX con los datos de las estaciones meteorológicas. Adicionalmente vamos a necesitar las siguientes librerias:   

```{r}
#install.packages(c("readxl", "lubridate", "dplyr", "openair"))

library(readxl)      # lectura de archivos XLSX
library(lubridate)   # manejo de fechas
library(dplyr)       # manejo de data frames
library(openair)     # generación rosa de viento
```

# Análisis meteorológico: Estación Casa Blanca

## Lectura de datos
Importaremos los datos del archivo XLSX usando la funcion `XLSXweather_to_csv`. Si queremos trabajar con los datos de todas las estaciones usamos el argumento `sheet = "ALL"`. Para fines práctico, solo trabajaremos con los datos de la estación **Casa Blanca** por lo que usaremos el argumento `sheet = "casa blanca"`. Para ello, corramos el siguiente chunk:

```{r}
xlsx_file <- "../../Data/DATOS ESTACIONES-PCA-NICARAGUA.xlsx"

#res <- XLSXweather_to_csv(xlsx_file, sheet = "ALL")
res <- XLSXweather_to_csv(xlsx_file, sheet = "casa blanca")

head(res$casa_blanca)

```

Las variables que se estan exportando son: temperatura promedio (`$temp`), temperatura maxima (`$tmax`). temperatura minima (`$tmin`), humedad relativa (`$rhum`), velocidad del viento (`$wvel`), direccion del viento (`$wdir`), precipitacion (`$prec`), y radiacion solar (`$srad`).

## Resumen horario

La funcion `hourly_summary_wdata` nos permite obtener el promedio horario de los datos, independientemente del intervalo de registro (30 min en este caso). El argumento `check_datetime = TRUE` verifica si hay o no datos faltantes. Veamos esto con el siguiente chunk: 

```{r}
weather <- res$casa_blanca
wd <- hourly_summary_wdata(weather, check_datetime = TRUE)

head(wd$hourly)
```

Note que ahora los datos estan resumidos de manera horaria. En el caso de `prec` y `etpo` los datos son *acumulados*, mientras que para `wdir` se toma la *moda* ya que es una variable categorica. Asimismo, note que aparece una columna llamada `missing` el cual indica la presencia de datos faltantes. Veamos cuando `missing` es `TRUE`: 

```{r}
head(wd$hourly[wd$hourly$missing == TRUE, ])
```

Esta funcion tambien retorna como salida la cantidad de valores faltantes por variable (`missing_wd$n` y `missing_wd$percentage`). Veamos con el siguiente chunk:

```{r}
wd$missing_wd
```

Note que del total de datos (N = `r nrow(wd$hourly)`) aproximadamente el `r round(mean(wd$missing_wd[,2]), 1)`% (n = `r round(mean(wd$missing_wd[,1]), 0)`) son datos faltantes. Acontinuacion se determina limites superior e inferior para las variables meteorlogicas definidas en el argumento `wd_var`.

```{r}
weather <- wd$hourly
loc <- names(res)[1]
wd_var = c("temp", "tmax", "tmin", "rhum", "wvel", "srad")

par(mfrow = c(2, 3))
tsl = estimate_thresholds(weather, loc, graph = TRUE, wd_var)
```







